【裁判字號】    98,交聲,2523
【裁判日期】    981230
【裁判案由】    聲明異議
【裁判全文】
臺灣高雄地方法院交通事件裁定        98年度交聲字第2523號
原處分機關  交通部公路總局高雄區監理所
異  議  人
即受處分人  甲○○
上列異議人因違反道路交通管理處罰條例案件，對於交通部公路
總局高雄區監理所民國98年8 月5 日所為之處分（原處分案號：
高監自裁字第裁80-NO0000000號），聲明異議，本院裁定如下：
    主  文
原處分撤銷，發回原處分機關。
    理  由
一、原處分意旨略以：異議人即受處分人甲○○（下稱異議人）
    於民國97年11月20日12時30分許，駕駛車牌號碼YW-2231 號
    自用一般小客車，行經高雄縣仁武鄉○○路與成功路口時，
    因有轉彎車不讓直行車先行之違規情事，為員警開單舉發，
    嗣原處分機關即交通部公路總局高雄區監理所認異議人上開
    情形，違反道路交通管理處罰條例第48條第1 項第6 款，裁
    處異議人罰鍰新臺幣（下同）900 元，並依同條例第63條第
    1 項第1 款規定，記違規點數1 點等語。
二、聲明異議意旨略以：異議人於上揭時間駕駛上揭自用小客車
    行駛於高雄縣鳳仁路到高雄縣成功路欲右轉時，因成功路當
    時有一部大卡車佔用車道，因此，其等到該大卡車移動後，
    才試著要右轉進去，剛要右轉時，後面謝和所騎乘之車號
    722-AAH 號直行的重型機車就由後撞上來，謝和因此摔傷
    ，而當時謝和駕車有超速之情形，其並無要與該直行車搶
    道之意思云云。
三、按民國94年2 月5 日公布、95年2 月5 日施行之行政罰法第
    26條規定：「一行為同時觸犯刑事法律及違反行政法上義務
    規定者，依刑事法律處罰之。但其行為應處以其他種類行政
    罰或得沒入之物而未經法院宣告沒收者，亦得裁處之。前項
    行為如經不起訴處分或為無罪、免訴、不受理、不付審理之
    裁判確定者，得依違反行政法上義務規定裁處之。」，其立
    法理由無非以：「一行為同時觸犯刑事法律及違反行政法上
    義務規定時，由於刑罰與行政罰同屬對不法行為之制裁，而
    刑罰之懲罰作用較強，故依刑事法律處罰，即足資警惕時，
    實無一事二罰再處行政罰之必要。且刑事法律處罰，由法院
    依法定程序為之，較符合正當法律程序，應予優先適用。但
    罰鍰以外之沒入或其他種類行政罰，因兼具維護公共秩序之
    作用，為達行政目的，行政機關仍得併予裁處，故為第1 項
    但書規定。前述行為如經檢察官為不起訴處分或法院為無罪
    、免訴、不受理或不付審理（少年事件）之裁判確定，行政
    罰之裁處即無一事二罰之疑慮，故第2 項規定此時仍得依違
    反行政法上義務之規定裁處。」為由，強調一事不二罰及刑
    事法律處罰程序優先之原則，一旦刑事法律程序進行至有罪
    確定時，即不再處以行政罰，惟刑事法律程序進行至不起訴
    處分或為無罪、免訴、不受理、不付審理之裁判確定時，自
    得繼續依違反行政法上義務規定裁罰。
四、經查，異議人上揭轉彎車不讓直行車先行致人受傷之違規情
    事，固有證人謝和於偵查中指述可證（見本院卷第67頁）
    ，並有高雄縣政府警察局道路交通事件現場圖、同局交通事
    件現場堪線圖、高雄縣政府警察局98年5 月14日高警交字第
    NO0000000 號舉發違反道路交通管理事件通知單、臺灣省高
    屏澎區車輛行車事故鑑定委員會98年2 月25日高屏澎980056
    號案鑑定意見書、臺灣省車輛行車事故覆議鑑定委員會98年
    4 月17日覆議字第980396號覆議意見書各1 份、現場照片數
    張等在卷可憑（見本院卷第17頁反面、第70頁至第95頁）。
    然查，異議人之上揭轉彎車不讓直行車先行之違規行為所生
    之刑事過失傷害部分，業經被害人謝和向臺灣高雄地方法
    院檢察署提出告訴，該檢察署檢察官偵查後，嗣於98年10月
    30 日 以98年度偵字第7632號向本院提起公訴，現由本院審
    理中（98年度審交易字第767 號）等情，為異議人所不爭執
    ，並有臺灣高雄地方法院檢察署檢察官98年度偵字第7632號
    起訴書、異議人臺灣高等法院被告前案紀錄表各1 份附卷可
    查（見本院卷第55頁、第116 頁），足以認定。是異議人上
    開刑事過失傷害部分猶未經判決無罪、不受理或免訴確定，
    而仍有接受刑事制裁之可能，尚非屬行政罰法第26條第2 項
    列舉之情形，此時原處分機關若依法為行政裁決，將有使受
    處分人同時遭受行政處罰及刑事訴追之危險，顯與行政罰法
    第26 條 規定及其立法意旨相違背。從而，為符該規定避免
    一事二罰之立法意旨，行政機關自應俟上開刑事判決確定異
    議人不受刑事制裁時，始得依行政罰法第26條第2 項之規定
    裁處，據此，原處分所裁處罰鍰900 元部分，顯非適法；至
    原處分記違規點數部分，固屬上揭規定所指之「其他種類行
    政罰」，惟本件交通事故異議人是否確有違反道路交通規則
    肇事致人受傷之事實，猶待法院審理認定，而司法機關依刑
    事訴訟法規定，適用嚴格證據法則認定異議人是否違規之程
    序，在理論上亦較行政機關之認定過程嚴謹，則為避免事實
    認定有所歧異，兼顧上開行政罰法一事不二罰原則之立法精
    神起見，並參酌日後異議人之刑事案件倘經法院判處無罪、
    免訴或不受理確定時，原處分機關仍得依行政罰法第26條第
    2 項規定裁罰異議人，非無解決之道等情，應認本件違規行
    為所涉罪嫌，尚未經法院判決確定，依上開行政罰法第26條
    規定，原處分機關在未究明異議人是否因此受刑事處罰確定
    前，即逕行對異議人裁處，於法非無違誤，應由本院將原處
    分撤銷，並發回原處分機關另為適法處理。
五、依道路交通案件處理辦法第20條前段，裁定如主文。
中    華    民    國    98    年    12    月    30    日
                        交通法庭  法  官  王參和
以上正本證明與原本無異。
如不服本裁定，應於收受送達後5 日內向本院提出抗告狀。
中    華    民    國    98    年    12    月    30    日
                                  書記官  陳惠玲

司法院資訊處製作；財團法人民間司法改革基金會備份。
